臺灣高等法院刑事判決
110年度上訴字第3057號
上  訴  人  
即  被  告  周琪諭


選任辯護人  葉慶人律師
            楊偉毓律師
            林祐增律師
上  訴  人  
即  被  告  陳懿瑄




            林炘緯


上列上訴人即被告等因妨害自由等案件，不服臺灣新北地方法院
109年度訴字第1042號，中華民國110年5月25日第一審判決（起
訴案號：臺灣新北地方檢察署108年度偵字第10467號），提起上
訴，本院判決如下：
    主  文
原判決撤銷。
周琪諭共同犯剝奪他人行動自由罪，累犯，處有期徒刑陸月，如
易科罰金，以新臺幣壹仟元折算壹日。 
陳懿瑄共同犯剝奪他人行動自由罪，處有期徒刑伍月，如易科罰
金，以新臺幣壹仟元折算壹日。 
林炘緯共同犯剝奪他人行動自由罪，累犯，處有期徒刑肆月，如
易科罰金，以新臺幣壹仟元折算壹日。
    事  實
一、周琪諭（綽號「小周公」）、陳懿瑄（綽號「小胖弟」）、
    林炘緯係朋友關係，因陳懿瑄曾於民國106年間向何○志借款
    新臺幣（下同）9萬元，積欠日久未還，適何○志於107年7月
    7日凌晨2時多許，在新北市○○區○○路（與○○街交接）北玄宮
    ，與友人簡○峰（綽號「阿峰」）、蔡○義（綽號「小頭」）
    聚會飲酒時，友人「阿奇」來電告知陳懿瑄正於新北市○○區
    ○○路000巷0號6樓鴻金寶麻吉廣場「星光大道KTV」與林炘緯
    及其他友人飲酒唱歌，其遂由簡○峰陪同前往找陳懿瑄索討
    上開借款債務，然雙方相談不合，發生口角爭執，何○志並
    出手毆打陳懿瑄，因而索討未果，遂與簡○峰離去搭車先返
    回○○區○○街友人公司處，不久後何○志再搭計程車欲返回其
    新北市○○區○○街住處。然陳懿瑄於遭何○志毆打時即心生不
    滿，旋撥電聯繫周琪諭前來欲報復教訓何○志，惟周琪諭到
    場時何○志已離去，詎周琪諭不肯作罷，竟糾眾夥同陳懿瑄
    、林炘緯及其他姓名年籍不詳之成年人，由周琪諭帶同共約
    6人分別駕乘車號000-0000號白色小客車及另一台深色小客
    車，另由陳懿瑄搭載林炘緯與其他不詳之人共約10人分別騎
    乘7輛機車尾隨，共同基於剝奪他人行動自由及傷害之犯意
    聯絡，於同日凌晨3時許前往何○志上址住處附近搜尋其行蹤
    ，嗣於同日凌晨3時31分許，行經新北市○○區○○街000巷口時
    ，發現何○志搭乘計程車於該處巷口停等紅燈，旋上前將該
    計程車攔下，然後將坐於後座之何○志強拉下車並徒手圍毆
    ，再將何○志拖至上開白色小客車左後車門，強行拉進該車
    內，以此強暴方式剝奪何○志行動自由。之後周琪諭再指揮
    帶領陳懿瑄、林炘緯及其他不詳之成年人，分別駕乘上開汽
    、機車，將何○志強行挾持載往新北市樹林區大同山上某處
    ，至該處後令何○志下車，周琪諭、陳懿瑄、林炘緯及其他
    不詳之成年人，即分持球棒或徒手共同圍毆何○志，致何○志
    受有頭部創傷合併顱內出血、左側大腦創傷性出血、腦震盪
    、雙眼鈍傷、臉部撕裂傷3公分、左小腿撕裂傷2處各3公分
    、5 公分、左臀部、右髖部、左膝擦傷、左手尺骨粉碎性骨
    折、左眼眶骨骨折、臉部、胸部、雙臀部、右髖部、左大腿
    、雙上臂、雙前臂、雙手瘀傷、腹壁挫傷等傷害，倒地不起
    ，周琪諭、陳懿瑄、林炘緯及其他不詳之成年人始罷手，然
    後駕車將何○志載返至新北市○○區○○街000巷籃球場旁，將其
    留置該處，再以電話通知何○志友人黃○愷（原名「黃○堂」
    ）前往該處接回何○志。後於同日清晨5時許，黃○愷、蔡○義
    依周琪諭通知地點，前往該處尋獲受傷嚴重意識不清之何○
    志，旋即聯絡救護車將其送醫救治。嗣何○志經就醫治療出
    院後，即於同年月16日向警方報案，經警循線調查後，因而
    查悉上情。
二、案經何○志訴由新北市政府警察局樹林分局報請臺灣新北地
    方檢察署檢察官偵查起訴。
    理  由
一、證據能力
    按被告以外之人於審判外之陳述，雖不符前4條（刑事訴訟
    法第159條之1至第159條之4）之規定，而經當事人於審判程
    序同意作為證據，法院審酌該言詞陳述或書面陳述作成時之
    情況，認為適當者，亦得為證據；當事人、代理人或辯護人
    於法院調查證據時，知有第159條第1項不得為證據之情形，
    而未於言詞辯論終結前聲明異議者，視為有前項之同意，刑
    事訴訟法第159條之5第1項、第2項分別定有明文。上訴人即
    被告周琪諭、林炘緯於本院審理時經合法傳喚無正當理由均
    未到庭，而本判決下列所引被告以外之人於審判外之供述，
    被告周琪諭、林炘緯於本院準備程序，檢察官、被告周琪諭
    之辯護人、上訴人即被告陳懿瑄於本院準備程序及審理程序
    均未爭執證據能力（見本院卷第185至187、329至330頁)，
    且迄至言詞辯論終結前均未聲明異議，審酌上開供述證據資
    料製作時之情況，並無違法不當及證明力明顯過低之瑕疵，
    以之作為證據應屬適當，依刑事訴訟法第159條之5規定，認
    該等證據均具證據能力。另本判決所援引之非供述證據，無
    證據證明係公務員違背法定程序所取得，亦無顯有不可信之
    情況或不得作為證據之情形，依刑事訴訟法第158條之4反面
    解釋，均具證據能力。　　
二、認定事實所憑之證據及理由
　　被告周琪諭、林炘緯於本院審理時經合法傳喚無正當理由均
    未到庭，惟上揭事實，業據被告周琪諭、林炘緯於本院準備
    程序、被告陳懿瑄於本院準備程序及審理程序坦承不諱（見
    本院卷第184、337頁)，並經證人即告訴人何○志於警詢、偵
    訊指訴甚詳（見偵卷第3至7、97至98、138至141、197至198
    頁)，及證人簡○峰於偵訊（見偵卷第202至203頁)、黃○愷於
    偵訊及原審審理（見偵卷第135頁正反面、原審訴字卷一第2
    03至235頁）、蔡○義於原審審理（見原審訴字卷一第298至3
    03頁）、莊○文於偵訊（見偵卷第178至179頁)證述在卷，復
    有警方蒐證被告周琪諭、陳懿瑄、林炘緯夥同其他不詳之人
    分乘汽、機車搜尋告訴人及尋獲強拉圍毆告訴人等過程監視
    器錄影光碟及翻拍照片（見偵卷第103至106、第143頁）、
    原審110年1月5日審判筆錄中勘驗上開錄影光碟筆錄及附圖
    （見原審訴字卷一第235至242、247至282頁）、被告陳懿瑄
    之車號000-0000號機車車籍資料（見偵卷第122頁）、告訴
    人受傷之亞東紀念醫院、衛生福利部樂生療養院等診斷證明
    書（見偵卷第20至21、48頁）、病歷資料、X光光碟片（見
    偵卷第51至93頁、原審訴字卷一第135至213頁）、傷勢照片
    （見偵卷第22頁正反面）等在卷可資佐證，足認被告3人上
    開任意性自白與事實相符，堪予採信。本案事證明確，被告
    3人犯行，堪可認定，均應依法論科。 
三、法律適用
㈠被告3人行為後，刑法第277條第1項業於108年5月29日修正公布
  ，並自同年月31日施行。修正前原規定之法定刑為「處3年以
  下有期徒刑、拘役或1,000元以下罰金」，修正後則規定為「
  處5年以下有期徒刑、拘役或50萬元以下罰金」，法定刑度顯
  然較修正前提高。是以，修正後規定並無較有利於被告3人之
  情形，依刑法第2條第1項前段規定，自應適用被告3人行為時
  之法律即修正前刑法第277條第1項規定。　
㈡被告3人行為後，刑法第302條規定雖於108年12月25日經總統公
  布修正，同年月27日施行，然上開條文此次修正僅係依刑法施
  行法第1條之1第2項規定，將罰金數額調整換算後予以明定，
  與構成要件或法定刑度不生任何影響，其修正之結果不生有利
  或不利於行為人之情形，自非法律變更，當亦不生新舊法比較
  之問題。
㈢核被告3人所為，係犯刑法第302條第1項剝奪他人行動自由罪及
  修正前刑法第277條第1項傷害罪。公訴意旨雖謂其等上開妨害
  自由犯行部分，係犯同條項之私行拘禁罪云云，然按刑法第30
  2 條第1 項之妨害自由罪，其犯罪行為包括「私行拘禁」、及
  「以其他非法方法剝奪人之行動自由」兩種行為態樣，所稱之
  「私行拘禁」，原係「以非法方法剝奪人行動自由」之例示，
  並未以「私行拘禁」與「其他非法方法剝奪人行動自由」，別
  為兩種罪名，該條項之妨害自由罪，係以「私行拘禁或其他非
  法方法，剝奪人之行動自由」為要件，其中「私行拘禁」屬例
  示性、主要性及狹義性之規定，而「以其他非法方法剝奪人之
  行動自由」，則屬於補充性、次要性及廣義性之規定，故須行
  為人之行為不合於主要性規定之場合，始有次要性規定適用之
  餘地，而行為人之行為若不合於主要性規定，即應適用次要性
  規定；又「私行拘禁」係指將被害人拘禁於一定處所，繼續較
  久之時間，剝奪其行動自由，而「以非法方法剝奪人之行動自
  由罪」，則係指無權之人，於私行拘禁以外，將被害人置於自
  己實力支配之下妨害其行動自由者而言，本件被告等對告訴人
  所為妨害自由行為，係以強暴方式將告訴人強拉上車挾持至山
  區，至於其等實力支配下而妨害告訴人之行動自由，核其情節
  ，與將被害人持續拘禁於一定處所之情有別，應合於該條項之
  「以非法方法剝奪人行動自由」行為態樣，是公訴意旨認被告
  等所為係屬「私行拘禁」之妨害自由行為，容有未洽，又此所
  認不同僅屬行為態樣差異，被告等所為均適用同條項罪名，亦
  無變更起訴法條可言。
㈣被告3人就上開所犯剝奪他人行動自由、傷害等犯行，其間及與
  其他不詳之成年人間，有犯意聯絡及行為分擔，為共同正犯。
㈤又被告3人共犯上開剝奪他人行動自由、傷害2罪，係在犯妨害
  自由犯行之行為繼續期間，基於傷害之犯意，圍毆告訴人成傷
  ，其等目的即係為報復教訓告訴人而糾眾尋逮予以圍毆傷害，
  自始即以尋得告訴人剝奪其行動自由為傷害告訴人之手段，且
  其等在剝奪告訴人行動自由中，實行對告訴人傷害行為，所犯
  2罪之部分行為亦有重合，是其等所犯上開2罪間有行為同一性
  及密切關聯性，合於一行為觸犯數罪名之要件，應論以想像競
  合犯，從一重之剝奪他人行動自由罪處斷。公訴意旨雖認其等
  所犯上開2罪間，犯意各別，行為互殊，請分論併罰云云，然
  依上述說明，容有未洽。
㈥被告周琪諭前曾因於103年間犯施用毒品案件，經原審法院以10
  5年度簡字第1691號判決，判處有期徒刑4月確定，於105年6 
  月30日易科罰金執行完畢；另被告林炘緯前於104年間犯施用
  毒品案件，經原審法院以105年度簡字第4049號判決，判處有
  期徒刑2月確定，於106年6月19日易科罰金執行完畢，此有本
  院被告前案紀錄表在卷可稽（見本院卷第252、265頁），其等
  於上開徒刑執行完畢後5年以內，故意再犯本件有期徒刑以上
  之罪，均為累犯，然衡酌被告周琪諭、林炘緯構成累犯之前案
  與本案屬不同罪質之犯罪，尚難逕認被告周琪諭、林炘緯具有
  累犯應加重其刑之特別惡性，參酌司法院釋字第775號解釋意
  旨，爰均不依刑法第47條第1項規定加重其刑。　
㈦至告訴人於原審審理時指陳：被告3人於上開剝奪告訴人行動自
  由及傷害犯行中，並將告訴人所有之現金2萬元、手機Iphone6
   取走，再共同基於遺棄之犯意聯絡，隨後駕駛車輛將告訴人
  載往新北市○○區○○街000巷口旁棄置，隨即離去，因認被告3人
  另涉犯有刑法第330條加重強盜、同法第293 條第1 項遺棄等
  罪嫌。但查此部分，業經檢察官偵查後，均認罪嫌不足，而另
  以108年度偵字第10467號、109年度偵緝字第1093號不起訴處
  分在案，有該不起訴處分書在卷可稽（見偵卷第265至266頁）
  ；且告訴人所指遭強盜上開現金、手機云云，均僅有其片面指
  訴，亦查無其他具體證據可資佐認；另所指遺棄罪嫌部分，業
  據證人黃○愷、蔡○義於原審審理時證述：係被告周琪諭打電話
  給黃○愷告知告訴人放在何處，叫黃○愷帶告訴人去醫院，黃○
  愷與蔡○義就過去找，將告訴人送醫等語明確（見原審訴字卷
  一第230至235、301至303頁），足見告訴人指訴亦與刑法遺棄
  罪要件有間。是依上說明，本件尚難認被告等上開所為，另犯
  有告訴人指訴之加重強盜、遺棄等罪嫌，附此敘明。
四、撤銷改判之理由
㈠原審審理後，認被告3人犯行均事證明確，適用刑法第2條第1 
  項前段、第28條、修正前刑法第277條第1項、刑法第302條第1
   項、第55條、第47條第1項，刑法施行法第1條之1第1項、第2
   項前段等規定予以論罪科刑，固非無見。惟按刑罰之量定，
  固屬法院自由裁量之職權行使，惟刑事審判之量刑，旨在實現
  刑罰權之分配的正義，故法院對科刑判決之被告量刑，應符合
  罪刑相當原則，使罰當其罪，此所以刑法第57條明定科刑時應
  審酌一切情狀，尤應注意該條所列各款情形，以為科刑輕重之
  標準（最高法院95年度台上字第1779號判決意旨參照）。再法
  院對於被告之量刑，亦應受比例原則與平等原則等一般法律原
  則之支配，以期達成客觀上之適當性、相當性與必要性之價值
  要求；又行為人犯後悔悟之程度，是否力謀恢復原狀或與被害
  人達成和解，及其後是否能確實履行和解條件，以彌補被害人
  之損害，均攸關於法院判決量刑之審酌，且基於「修復式司法
  」理念，國家亦有責權衡被告接受國家刑罰權執行之法益與確
  保被害人損害彌補之法益，務必使二者間在法理上力求衡平。
  查被告3人於本院業已對上開犯行全部坦承不諱（見本院卷第1
  84、337頁)，並與告訴人於110年12月16日達成調解，被告3人
  願連帶給付65萬元予告訴人，其中第一期款10萬元、第二期款
  10萬元均已依約給付，餘款自111年3月起每月15日前給付2萬
  元至清償完畢止（111年3月該期之2萬元已依約匯款），有本
  院民事庭110年12月17日調解筆錄（見本院卷第199至200頁）
  、被告周琪諭之辯護人提出之轉帳交易結果資料（見本院卷第
  281至291頁）、本院電詢告訴人之公務電話紀錄（見本院卷第
  315頁）附卷可稽，是被告3人之犯後態度與原審判決時難謂相
  同，原審就此與被告犯罪後態度之科刑輕重有關之事項未及審
  酌，顯與本院審酌科刑之情狀有所不同，刑度尚難謂允當。被
  告3人提起上訴坦承犯行並請求從輕量刑為有理由，原判決既
  有前開未恰之處而無可維持，自應由本院予以撤銷改判。
㈡量刑　　
　爰審酌被告周琪諭、陳懿瑄、林炘緯因被告陳懿瑄與告訴人間
  債務糾紛衝突，為對其報復教訓，即無視法令，深夜糾眾夥同
  多人以非法剝奪其行動自由方式，挾持告訴人至山上圍毆致嚴
  重傷害，嚴重破壞社會治安及侵害告訴人自由、身體等法益，
  自應予非難究罰，兼酌被告3人之素行、智識程度、犯罪之動
  機、目的、手段、共犯情節、對告訴人所生危害、犯後態度、
  各自家庭生活及經濟狀況、於本院審理中已與告訴人達成調解
  並部分履行，仍有餘款待分期履行，暨上開調解筆錄之約定（
  見本院卷第199至200頁）、告訴人於刑事陳述意見狀所表示之
  意見（見本院卷第201至202頁)等一切情狀，分別就被告3人量
  處如主文第2至4項所示之刑，並諭知易科罰金之折算標準。
㈢沒收
  被告等持以對告訴人犯傷害罪所用之球棒，事後並未扣案，數
  量不明，且據被告陳懿瑄所陳業已棄置滅失，應無沒收之必要
  ，爰不併予宣告沒收，附此敘明。
五、被告周琪諭、林炘緯經合法傳喚，於本院審理期日無正當理
    由未到庭，爰不待其陳述，逕行判決。　　　
據上論斷，應依刑事訴訟法第371條、第369條第1項前段、第364
條、第299條第1項前段，修正前刑法第277條第1項，刑法第2條
第1項前段、第28條、第302條第1項、第55條、第47條第1項、第
41條第1項前段，刑法施行法第1條之1第1項、第2項前段，判決
如主文。
本案經檢察官王凌亞偵查起訴，由檢察官謝宗甫、林宏松到庭執
行職務。
中　　華　　民　　國　　111 　年　　4 　　月　　28　　日
                  刑事第十八庭  審判長法  官  何俏美
                                      法  官  陳海寧
                                      法  官  葉乃瑋
以上正本證明與原本無異。
如不服本判決，應於收受送達後20日內向本院提出上訴書狀，其
未敘述上訴之理由者並得於提起上訴後20日內向本院補提理由書
（均須按他造當事人之人數附繕本）「切勿逕送上級法院」。
                                      書記官  程欣怡
中　　華　　民　　國　　111 　年　　4 　　月　　28　　日
附錄：本案論罪科刑法條全文
中華民國刑法第302 條
私行拘禁或以其他非法方法，剝奪人之行動自由者，處5 年以下
有期徒刑、拘役或9 千元以下罰金。
因而致人於死者，處無期徒刑或7 年以上有期徒刑；致重傷者，
處3 年以上10年以下有期徒刑。
第1 項之未遂犯罰之。
修正前中華民國刑法第277 條
傷害人之身體或健康者，處3 年以下有期徒刑，拘役或1 千元以
下罰金。
犯前項之罪，因而致人於死者，處無期徒刑或7 年以上有期徒刑
；致重傷者，處3 年以上、10年以下有期徒刑。